【裁判字號】    97,消債更,348
【裁判日期】    980430
【裁判案由】    更生事件
【裁判全文】
臺灣新竹地方法院民事裁定           97年度消債更字第348號
    聲  請  人  甲○○
                          號9.
                          樓之.
上列當事人因消費者債務清理事件，聲請更生，本院裁定如下：
    主  文
聲請駁回。
聲請費用由聲請人負擔。
    理  由
一、按聲請更生或清算不合程式或不備其他要件者，法院應以裁
    定駁回之；又債務人與金融機構協商成立者，不得聲請更生
    或清算。但因不可歸責於己之事由，致履行顯有重大困難者
    ，不在此限；另本條例施行前，債務人依金融主管機關協商
    成立之中華民國銀行公會會員，辦理消費金融案件無擔保債
    務協商機制與金融機構成立之協商，準用前項之規定，消費
    者債務清理條例第8 條前段、第151 條第5 項、第6 項定有
    明文。
二、本件聲請人以於民國（下同）95年7 月間依銀行公會舉辦之
    協商機制與最大債權銀行遠東國際商業銀行成立協商，80期
    ，零利率，每月清償新臺幣（下同）21,000元。聲請人於97
    年6 月因不可歸責於己之事由致無法償還協商金額。聲請人
    現每月收入約41,000元，但因工作關係於協商成立後在外租
    屋，租金較貴，每月6,000 元，尚須繳納管理費，合計8,42
    2 元。又母親無工作，聲請人有姐姐二人，妹妹二人，弟弟
    一人，但大姐已出嫁，生活困難，無力支付母親扶養費，弟
    弟為植物人，亦無法扶養母親，另一姐亦已出嫁，妹一人失
    聯逾2 年。聲請人每月扶養母親10,000元（含房貸及開銷）
    ，個人生活費5,400 元，水電、瓦斯784 元，電信費705 元
    ，交通費1,500 元，日常生活用品費1,000 元，勞健保費1,
    068 元，賦稅904 元，基本支出約24,522元。因97年5 月須
    繳納所得稅11,283元，聲請人於繳納97年5 月之協商費用後
    已無法繳交所得稅，先向他人借款，故於償還後無法繳納而
    毀諾。母親所買房屋之貸款約13,000元，由聲請人與妹妹繳
    交，弟弟平日由母親照顧，有時會請臨時看護，費用不清楚
    ，是聲請人之收入雖較協商時為高，惟支出亦增加，本件係
    屬不可歸責於已之事由而毀諾，爰依法聲請更生云云。
三、按對於已與金融機構協商成立，或於本條例施行前，已依金
    融主管機關協調成立之中華民國銀行公會會員辦理消費金融
    案件無擔保債務協商機制與金融機構成立協商之債務人，若
    非因不可歸責於己之事由，致履行顯有重大困難，僅係為圖
    謀減免債務，而不為債務之履行，自有違債權契約為誠信契
    約之本旨，故依消費者債務清理條例第151條第6項準用同條
    第5項前段之規定，不得聲請更生或清算，始能避免肇致道
    德危險。次按債務清償方案成立後，應由債務人按其條件履
    行，如因事後發生情事變更，在清償期間收入或收益不如預
    期，或有無法預期之支出，致該方案履行困難甚或履行不能
    ，因不可歸責於己，始能准許債務人聲請更生或清算，以避
    免債務人任意毀諾已成立之協商，濫用更生或清算之裁判上
    債務清理程序。從而所謂「不可歸責於己之事由」，應係指
    客觀上聲請人之支出增多，或收入、收益減少，非其成立協
    商時所能預期，始有其適用。
四、經查聲請人前曾參與中華民國銀行公會會員辦理消費金融案
    件無擔保債務協商機制，而與金融機構成立協商，並約定自
    95年5 月起分80期，零利率，每月還款21,000元，嗣持續還
    款至97年6 月止，此後即毀諾未再還款，除據聲請人自承在
    卷外，並據債權人遠東國際商業銀行函覆屬實，且有協議書
    影本、遠東商銀債務協商還款計畫表在卷可稽，堪認聲請人
    於消費者債務清理條例施行前，確曾依照中華民國銀行公會
    會員辦理消費金融案件無擔保債務協商機制與金融機構成立
    協商，是本件所需探究者為債務人即聲請人是否符合本條例
    第151 條第5 項但書所稱「因不可歸責於己之事由，致履行
    顯有重大困難」之情形，以定其更生之聲請是否合法。
五、次查聲請人自承95年間協商時之薪資較現今薪資為低，則其
    於協商成立後收入較少時尚可按約還款至97年6 月，則於收
    入較多時卻無法依約還款，顯與事理有違。又聲請人陳稱現
    每月平均薪資約41,000元，惟依其所提之卷附存摺明細，其
    97年2 月至97年5 月之薪資平均為42,590元，則扣除協商還
    款之21,000元，每月尚餘21,590元可資使用。
六、復查聲請人主張每月支出項目及金額如下﹕房屋租金連同管
    理費8,422 元，每月生活費5,400 元，水、電、瓦斯費784
    元，電信費705 元，交通費1,500 元，日常生活用品費1,00
    0 元，勞健保費1,068 元、稅賦904 元（綜合所得稅），扶
    養母親費用含房貸10,000元。惟查日常生活用品費應屬生活
    費項目之一，且聲請人未能提出日常生活用品何以每月須支
    出1,000 元之資料以為釋明，此項目之金額即應排除。另勞
    健保費用一般已於薪資中由雇主先為扣繳，再將剩餘薪資給
    付或匯入員工所指定之帳戶，聲請人若另有支付，應有相關
    收據可資為證，惟其未能提出，故可認聲請人提出之存摺明
    細上所載之金額業已扣除每月所需繳交之勞健保費用，是其
    自無需再重覆繳交。另就聲請人母親扶養費部分，聲請人有
    姐、弟、妹5 人，為聲請人所自承，復有戶籍謄本可憑，聲
    請人以其大姐已出嫁，生活困難，二姐出嫁為由主張其姐無
    法負擔扶養義務，惟依民法第1114條第1 款之規定，並未將
    已出嫁之直系血親卑親屬排除在扶養義務人之外，且聲請人
    又未提出資料釋明出已出嫁之姐姐有何無法扶養聲請人母親
    之情形，自難認其無須負擔扶養義務。又聲請人之弟為植物
    人，有障礙手冊附卷可參，另一妹失蹤，是以，除聲請人之
    弟及一名妹妹外，連同聲請人尚有4 名子女依法須對聲請人
    之母負扶養義務。依據內政部98年2 月19日提高之台灣省98
    年度最低生活費每人每月最低支出金額為9,829 元，故聲請
    人應負擔之母親扶養費應為2,457 元（9829÷4 ＝2457，小
    數點以下四捨五入）。聲請人又主張須支出母親房屋貸款，
    惟其並無此義務，尚難將之列入聲請人每月所需支出之金額
    中，準此，聲請人每月須支出之金額為20,172元（8422+540
    0+784+705+1500+904+2457＝20172） 。
七、綜上，聲請人每月收人扣除協商成立所應繳之金額，再扣除
    每月應支出之金額，尚有剩餘（00000-00000-00000 ＝1418
    ），並無無法支應之情。是其毀諾尚難認係不可歸責於己之
    事由致生履行上顯有重大困難，自與消債條例第151 條第5
    項但書規定之要件不符，從而，聲請人聲請更生，於法未合
    ，應予駁回。
八、爰依消費者債務清理條例第8 條、第151 條5 項前段，裁定
    如主文。
中    華    民    國    98    年    4     月    30    日
                      民事第二庭    法  官  盧玉潤
上為正本係照原本作成。
如對本裁定抗告應於送達後10日內向本院提出抗告狀。（並繳納
抗告費壹仟元）
                                    書記官  謝國聖
中    華    民    國    98    年    4     月    30    日


司法院資訊處製作；財團法人民間司法改革基金會備份。
